臺灣高等法院臺南分院刑事裁定　　　　 100年度聲再字第25號
再審聲請人
即受判決人　陳新雄
選任辯護人　黃錫耀律師
上列聲請人因違反貪污治罪條例案件，對於本院97年度重上更（
四）字第285號中華民國98年2月19日確定判決（臺灣雲林地方法
院檢察署91年偵字第4486號），聲請再審，本院裁定如下：
    主  文
再審之聲請駁回。
    理  由
一、本件聲請意旨略以：
  (一)聲請人依刑事訴訟法第420條第1項第6款之規定聲請再審，
    所提出「發現確實之新證據」為：(1)北港鎮公所83年2月28
    日港鎮建合字第34號、83年8月8日港鎮建合字第48號及88
    年5月14日港鎮建合字第32號等工程合約書所附之臺灣省各
    機關營繕工程投標須知及附件，及(2)臺灣省政府78年1月6日
    78府建四字第141030號函所檢附之修正臺灣省各機關營繕工
    程投標須知及附件（下稱78年1月6日修正之臺灣省各機關營
    繕工程投標須知）。
  (二)上開證據，顯足為受判決人有利之判決：
  從原二審確定判決（下稱原確定判決）內容之摘要可知，該
    判決認定之事實為：
    1.臺灣省各機關營繕工程投標須知在79年1月23日至87年5月
      28日修正以前，即所謂之「修正前投標須知」第15款第19
      目規定仍有「或作任何記號」之內容，至87年5月28日修
      正時才被刪除。
    2.87年5月28日前，如在乙標封上作任何記號，標單即無效
      ；但在87年5月28日後，如在乙標封上作任何記號，則標
      單仍為有效。
    3.依證人詹志彬、張龍對證述，在87年5月28日以前發生過
      投標之乙標封有記號而被廢標之事實。
    4.該投標須知於87年5月28日修正時，聲請人係辦理發包業
      務之人，當知悉刪除之情。
  依聲請人提出之前述新證據，顯可證明「臺灣省各機關營繕
    工程投標須知」之第15款第19目，在79年1月6日至88年5月
    24日之間，均無修正之事實，因此上開原確定判決所為「臺
    灣省各機關營繕工程投標須知」係於87年5月28日修正之認
    定，顯屬錯誤：
    1.78年1月6日修正之臺灣省各機關營繕工程投標須知及附件
      第15款第19目為：「乙標封上加註廠商名稱、負責人姓名
      、地址、電話或封口未加密者」。
    2.北港鎮公所83年2月28日港鎮建合字第34號及83年8月8日
      港鎮建合字第48號工程合約所附之投標須知第15款第19目
      均為：「乙標封上加註廠商名稱、負責人姓名、地址、電
      話或封口未加密封者」。
    3.北港鎮公所88年5月14日港鎮建合字第32號工程合約所附
      之投標須知第15款第19目亦為：「乙標封上加註廠商名稱
      、負責人、姓名、地址、電話或封口未加密封者」。
  上開78年1月6日修正之臺灣省各機關營繕工程投標須知及各
    工程所附投標須知第15款第19目，與原確定判決所稱之87
    年5月28日所修正之「臺灣省各機關營繕工程投標須知」即
    本案系爭工程標單所附之投標須知第15款第19目仍相同，均
    為：「乙標封上加註廠商名稱、負責人、姓名、地址、電話
    或封口未加密封者。」。由上開比較可知78年1月6日、87年
    5月28日及北港鎮公所在實際工程合約所用之投標須知，在7
    8年間至88年5月27日廢止生效以前，其第15款第19目之內容
    均完全相同，根本未修正，至於該投標須知於87年5月28日
    所修正者，乃係於其第15款中增加第20目之「聯合承攬成員
    之一為同一工程其他標之成員者。」，並非將第15款第19
    目中「或作任何記號」予以刪除之修正，亦即，本案系爭工
    程所附之投標須知，並非屬87年5月28日所修正最新版之投
    標須知，而仍係聲請人於辦理發包業務期間一慣所附內容相
    同未曾改版之原投標須知，則原確定判決所為投標須知於87
    年5月28日修正，並將87年5月28日前原有之「或作任何記號
    」刪除之事實認定，即顯然錯誤。
  原確定判決根據「臺灣省各機關營繕工程投標須知」之錯誤
    修正日期事實為判斷，當足以影響其判決之正確性：
    查原確定判決所為聲請人有罪之判斷，係認聲請人在87年5
    月28日投標須知修正前，已承辦工程發包業務，故投標須知
    第15款第19目於87年5月28日修正，將「或作任何記號」刪
    除之事，聲請人即不可能不知，既知之，然於修正後之88年
    1月11日審標時，仍依87年5月28日修正前之做法，將作有記
    號之標單認定無效，則聲請人即有明知違背法令而故意圖利
    廠商之犯行。由此原確定判決之論斷，可知原確定判決之所
    以認定聲請人有「明知」違背法令而故意圖利私人不法之利
    益者，實立基於「87年5月28日」有修正投標須知第15款第
    19目之此一事實。惟依上開所提之新證據，已證明原確定判
    決所為「投標須知第15款第19目之規定於87年5月28日修正
    」之事實認定根本係屬錯誤。既無87年5月28日修正投標須
    知第15款第19目規定之情事，則原確定判決認定：聲請人負
    責工程發包業務，係「跨越修正前投標須知及修正後投標須
    知時期。該乙標封既是其等職務範圍內負責修正，豈有不知
    之理」（見原確定判決第20頁），即顯屬錯誤，亦即聲請人
    在83年間接辦工程發包業務，至88年1月11日辦理系爭工程
    開標事宜時，期間並無原確定判決所認定87年5月28日投標
    須知第15款第19目修正之事，因此原確定判決即無從再以聲
    請人因跨越修正前後投標須知之時期為據，至為聲請人必明
    知投標須知第15款第19目之變更而故違之認定，要屬極為顯
    然。故原確定判決以此錯誤之投標須知87年5月28日修正之
    認知為基礎，所為對聲請人為論罪科刑之判斷，自難期正確
    。
  查原確定判決僅以系爭工程合約書所使用之投標須知第15款
    第19目已無「或作任何記號」之記載，但並未搜集並調查在
    87年5月28日以前北港鎮公所之工程合約書所使用之投標須
    知是否仍有「或作任何記號」之記載，亦未搜集並調查78年
    1月6日之投標須知是否仍有「或作任何記號」之記載，即逕
    認投標須知第15款第19目之「或作任何記號」係在87年5 月
    28日刪除，惟今聲請人發現上開新證據，足以證明原確定判
    決之認定顯然錯誤，進而影響其判決之正確性，則本案自有
    再審事由，而得聲請再審。
  茲聲請人83年間接辦發包業務之後，由上開之新證據，乃顯
    示北港鎮公所販售標單所附之投標須知既無將此「或作任何
    記號」予以刪除之情形，且聲請人在辦理發包業務期間，祇
    要在乙標封上有作任何記號，均同認該標單無效，並非僅本
    案之發包始特例認為無效，因在相同投標須知內容下為一致
    之認定，足證聲請人絕無明知違背法令而故為之主觀犯意，
    況「臺灣省各機關營繕工程投標須知」之法律性質，僅屬「
    行政規則」，並非屬「法令」之行政命令，受判決人縱有違
    反該投標須知之規定，亦不能為「明知違背『法令』」之認
    定。故由上開新證據，已足以證明聲請人絕無明知違背法令
    而故為之主觀犯意，即應受無罪或免訴之判決，自有符刑事
    訴訟法第420條第1項第6款規定聲請再審之事由。
  復聲請人辦理發包業務，係接前手郭令奉技士之經驗傳承，
    郭令奉技士於83年間與聲請人為工作交接時，乃有教導聲請
    人乙標封上有任何能看見的記號就要議決廢標，因如作有記
    號即已違反秘密投標原則，關於上情，此有證人郭令奉於92
    年度上訴字第946號92年9月24日所為「第一點標封一定要密
    封好，第二點不能寫廠商名字，第三點標封上不能有任何能
    看見的記號，這三點最重要，假如有以上三種情形之一就要
    決議廢標。」、「最重要的三點有特別告訴他。」、「我接
    辦時詢問前面的承辦人員及縣府發包人員所是經驗傳承累積
    下來的。」等語證述可憑，故可顯示聲請人確無「明知違背
    法令」。
  (三)原確定判決有上開事實認定之錯誤已如前述，惟原最高法院
    確定判決並未察覺而予維持，故原最高法院確定判決自亦有
    違誤，茲聲請人既發見前揭新證據，且確足以影響原確定判
    決之正確性，故自應准予再開審理，以免冤抑，以維人權云
    云。
二、按有罪之判決確定後，因發現確實之新證據，足認受有罪判
    決之人應受無罪、免訴、免刑或輕於原判決所認罪名之判決
    者，為受判決人之利益，得聲請再審，刑事訴訟法第420條
    第1項第6款定有明文。所謂「發現確實之新證據」，係指該
    證據於事實審法院判決前業已存在，為法院、當事人所不知
    ，不及調查斟酌，至其後始行發現，且就證據本身形式觀察
    ，固不以絕對不須經過調查程序為條件，但必須顯然可認為
    足以動搖原有罪之確定判決，而為受判決人無罪、免訴、免
    刑或輕於原判決所認罪名之判決者為限。亦即該「新證據」
    須可認為確實具有足以動搖原確定判決，而對受判決人為更
    有利判決之「確實性」外，尚須具備該證據係在事實審法院
    於判決前已存在，因未經發現，不及調查斟酌，或審判時未
    經注意，至其後始行發現之「嶄新性」特質，二者均屬不可
    或缺，倘若未具備上開「確實性」與「嶄新性」二種聲請再
    審新證據之特性，即不能據為聲請再審之原因（最高法院90
    年度台抗字第71號裁定參照）。
三、經查
  (一)原確定判決係依據證人即北港鎮公所主計主任詹志彬、技士
    張龍對之證言，認定自87年修正投標須知以來，所有公共工
    程招標文件，已經把修正後投標須知列為招標文件之一，並
    出售於廠商，且在開標審查時，列為審查依據。且聲請人亦
    於偵查中供稱：主持人有看到投標須知沒這個規定（指沒有
    作任何記號應予廢標規定）。況依系爭工程標封背面以醒目
    之紅色字體列載之注意事項，並無「作任何記號」無效之規
    定。並衡酌聲請人為北港鎮公所發包中心主任，負責一切發
    包作業，系爭乙標封既是其職務範圍內負責修正，其應明知
    修正後投標須知乃當時有效應遵之行政命令，並列為投標文
    件之一，隨投標文件出售於各個廠商，也是招標機關與廠商
    間的約定。又依證人即遭廢標之投標公司宜進公司負責人蕭
    瑟榮及其妻陳素姜之證言及交付回扣之廠商林揚名之自白，
    確認宜進公司並未在標封上註記紅色記號，且林揚名透過劉
    金樹在開標前，向宜進公司收買標單，取得宜進公司同意將
    該公司所投寄標單廢標，宜進公司亦如預期被宣布廢標等情
    。再參酌宜進公司乙標封上紅色印記之外觀顯示該紅色印記
    應是刻意所為，非一時疏失印上，及證人即北港鎮公所工友
    陳勝澤所證投標文件收文情形，推斷最先接觸宜進公司投標
    之標封者，為負責主審系爭工程招標之聲請人。並據以論斷
    應係林揚名於宜進公司標函已郵遞，拜託同案被告蘇晉卿幫
    忙將宜進公司廢標之後，由同案被告蘇晉卿轉告部屬即聲請
    人與同案被告王樺祥後，三人基於共同犯意聯絡，雖然宜進
    公司標封遭人故意做記號，依修正後投標須知規定，仍為有
    效標，惟聲請人與王樺祥於開標時，竟不顧修正後投標須知
    規定，仍然違反法令，為使嘉邦公司得標，竟將宜進公司宣
    布廢標等事實。依上說明可知原確定判決並非僅以單一之事
    證，遽認聲請人知悉系爭臺灣省各機關營繕工程投標須知已
    於87年2月28日修正之事實。從而聲請人所提出之北港鎮公
    所83年2月28日港鎮建合字第34號、83年8月8日港鎮建合字
    第48號、88年5月14日港鎮建合字第32號等工程合約所附之
    投標須知第15款第19目雖均載：「乙標封上加註廠商名稱、
    負責人姓名、地址、電話或封口未加密封者」，暨78年1月
    6日修正之臺灣省各機關營繕工程投標須知第15款第19目為
    ：「乙標封上加註廠商名稱、負責人姓名、地址、電話或封
    口未加密者」，依證據本身形式觀察，並非顯然可認為足以
    動搖原有罪之確定判決，而為聲請人無罪判決之新證據。亦
    即聲請人所提之新證據，欠缺前述「確實性」之特性，揆諸
    前揭最高法院90年度台抗字第71號裁定意旨，自不能據為聲
    請再審之適法原因。
  (二)原確定判決係認定聲請人於88年11月11日開標當日明知臺灣
    省各機關營繕工程投標須知及附件已於87年5月28日修正，
    將修正前第15款第19目：「乙標封上加註廠商名稱、負責人
    姓名、地址、電話或任何記號或封口未加密封者」標單為無
    效規定，修正為：「乙標封上加註廠商名稱、負責人姓名、
    地址、電話或封口未加密封者」標單無效。亦即修正後第15
    款第19目規定，已經刪除在乙標封上「作任何記號」標單為
    無效規定，竟而故意以宜進公司標封背面有紅色印記為由，
    堅持援引「修正前投標須知」，主張宜進公司乙標封背面有
    紅色圓形記號為由，而宣布宜進公司廢標（見原確定判決第
    4頁第7行至第5頁第1行）。而聲請人所提出之3份工程合約
    所附之投標須知以及78年1月6日修正之臺灣省各機關營繕工
    程投標須知，亦均無「作任何記號」之標單為無效之規定，
    適與原確定判決所認定88年11月11日開標當日有效施行之87
    年5月28日修後臺灣省各機關營繕工程投標須知第15款第19
    目之規定情形相符，如此即無從反證聲請人於開標當日未違
    背法令之有利事實，益徵該等聲請人提出之新證據不足以動
    搖原確定判決認定之事實。
  (三)原確定判決認定88年1月11日系爭工程投標日之前，臺灣省
    各機關營繕工程投標須知係於87年5月28日修正。時間均在
    聲請人所提出之78年1月6日修正之臺灣省各機關營繕工程投
    標須知之後，故該等78年1月6日修正之臺灣省各機關營繕工
    程投標須知，亦難據以證明臺灣省各機關營繕工程投標須知
    未曾於87年5月28日修正之事實，附此敘明。
四、末按依法審判並適用法律，乃審判法院之職責，本件聲請人
    所主張之上開理由，無非就原確定判決採證認事之職權而為
    質疑，並未指出有何具體之新證據足以推翻系爭確定判決關
    於該部分之認定，且聲請意旨所提出之新證據經核均欠缺「
    確實性」之特性，揆諸前開說明，應認本件再審之聲請，核
    與刑事訴訟法第420條第1項第6款規定之再審要件不符，為
    無理由，應予駁回。
五、據上論斷，依刑事訴訟法第434條第1項，裁定如主文
中    華    民    國   100    年    4     月    1    日
                  刑事第二庭    審判長法  官  葉居正
                                      法  官  陳春長
                                      法  官  陳欽賢
以上正本證明與原本無異。
如不服本裁定，應於收受本裁定後五日內向本院提出抗告狀。
                                      書記官  施淑華
中    華    民    國   100    年    4     月    1     日